【裁判字號】    98,訴,816
【裁判日期】    981231
【裁判案由】    確認所有權等
【裁判全文】
臺灣板橋地方法院民事判決               98年度訴字第816號
原      告  庚○○原名鄭財源.
訴訟代理人  陳崇善律師
被      告  己○○
訴訟代理人  梁裕勝律師
複代理人    戊○○
被      告  統一星巴克股份有限公司
法定代理人  丙○○
訴訟代理人  乙○○
            丁○○
上列當事人間請求確認所有權等事件，經本院於民國98年12月17
日言詞辯論終結，判決如下：
    主  文
確認坐落台北縣板橋市○○路○段23號1、2樓建物為原告所有。
被告統一星巴克股份有限公司應自第一項房屋遷出，與被告己○
○返還第一項房屋予原告。
被告己○○應給付原告新台幣貳佰肆拾伍萬零玖佰貳拾玖元及自
民國98年3月11日起至清償日止按年息百分之五計算之利息。
被告己○○應自民國97年9月1日起至被告統一星巴克股份有限公
司遷出之日止，按月給付原告新台幣壹拾肆萬肆仟元。
原告其餘之訴駁回。
訴訟費用由被告己○○負擔十分之八，由被告統一星巴克股份有
限公司負擔十分之一，餘由原告負擔。
本判決第二項於原告以新臺幣貳拾柒萬元供擔保後，得為假執行
；如被告以新臺幣捌拾參萬捌仟貳佰捌拾捌元供擔保後，免為假
執行。
本判決第三項於原告以新臺幣捌拾貳萬元為被告己○○供擔保後
，得為假執行；如被告己○○以新臺幣貳佰肆拾伍萬零玖佰貳拾
玖元供擔保後，免為假執行。
本判決第四項於各該給付期屆至時，原告依各期給付提供新臺幣
肆萬捌仟元供擔保後，得為假執行；如被告己○○以各期新臺幣
壹拾肆萬肆仟元供擔保後，免為假執行。
原告其餘假執行之聲請駁回。
    事實及理由
一、原告主張：
  １坐落台北縣板橋市○○路○段23號1、2樓建物（以下簡稱系
    爭房屋），為原告自民國51年10月起開始興建，先針對後
    院原本飼養牲畜處加以興建，待後落興建完畢後，復於52年
    3月中旬時針對前院加以興建成磚造平房，故於同一地號上
    同時出現2個房屋稅籍（2725、3665，納稅名義人分別為原
    告與被告己○○），後來於56年11月中旬原告累積足夠資金
    就2樓加以增建，於增建完成後，稅捐機關於事後清查時，
    方將系爭房屋原先登記之磚造部份劃掉，重新將房屋種類填
    上加強磚造，原告出資購買建材雇工興建之費用均有記錄（
    原證八），可證原告出資興建原始取得所有權。系爭房屋之
    納稅義務人於何種情形下登記為被告己○○，因年代久遠，
    原告老邁不復記憶。系爭房屋興建完成後，由原告與被告己
    ○○及原告其他子女共同居住，於73年間，系爭房屋發生火
    災，係由原告出資修復，被告己○○於火災後搬離，系爭房
    屋仍由原告第三個兒子居住，直至79年開始出租予他人作營
    業場所，又自85年11月1日起，由原告出租予訴外人統一超
    商股份有限公司（以下簡稱統一超商公司），當時應承租人
    之要求，以被告簡柏樟之名義簽立租賃契約，惟實際出租人
    仍為原告，押金35萬元亦由原告收受保管，至民國95年10月
    31日止之租金亦係由原告之妻簡郭幼收取。系爭房屋之二樓
    未出租統一超商公司之部分，由原告以兒子簡子琦之名義為
    出租人，於90年4月19日出租予蘇碧蓮，租金每月19000元，
    由簡郭幼收取。於91年9月27日出租予陳怡方，租金每月
    20000 元，由簡郭幼收取。原告以簡郭幼名義為出租人，於
    95年10月5日出租予陳怡方，租金每月20000元，由簡郭幼收
    取。由上可知，原告曾以原告之子簡子琦及原告之配偶簡郭
    幼之名出租系爭房屋二樓，系爭房屋確實為原告所有。詎料
    被告己○○憑藉其為登記之納稅義務人，自95年11月起，未
    經原告同意，擅與統一超商公司重新簽約，之後被告統一星
    巴克股份有限公司（以下簡稱統一星巴克公司）接續自97年
    6月1日向被告己○○承租系爭房屋，租期至107年6月30日止
    ，被告己○○自95年11月起將原告與配偶賴以維生之租金據
    為己有，被告己○○無權出租原告所有之系爭房屋並收取租
    金，致原告受有不能使用系爭房屋及收益之損害，已構成不
    當得利，被告己○○自95年11月1日起至97年5月31日止，向
    訴外人統一超商公司收取租金228萬元（每月12萬元，共計
    19個月），自97年6月1日起至97年8月31日止，向被告統一
    星巴克公司收取租金48萬元（每月16萬元，共計3個月），
    合計共276萬元，是被告己○○應返還原告不當得利276萬元
    及自97年9月1日起至被告統一星巴克公司遷出之日止，按月
    給付16萬元之不當得利。被告統一星巴克公司與被告己○○
    所訂之租賃契約，與原告無關，原告為系爭房屋之真正所有
    權人，被告統一星巴克公司既未經原告同意而無權占有，自
    屬無法律上之原因受有利益，致原告受有無法使用系爭房屋
    之損害，被告統一星巴克公司亦應返還不當得利予原告。原
    告請求被告統一星巴克公司給付自97年6月1日起至97年8 月
    31日止，每月16萬元，共3個月之不當得利48萬元，及自97
    年9月起至其遷出系爭房屋之日止，按月給付原告16萬元。
    被告己○○擅將系爭房屋出租予統一星巴克公司，並由該公
    司無權占有使用，乃侵害原告之所有權，爰依民法第767 條
    之規定，請求被告統一星巴克公司自系爭房屋遷出並與被告
    己○○將系爭房屋返還原告。原告已於97年8月21日發函被
    告己○○、統一星巴克公司請其將系爭房屋納稅義務人名義
    變更登記為原告、遷讓房屋及給付不當得利，被告置之不理
    ，為此提起本件訴訟。
  ２並聲明：
  (1)確認系爭房屋為原告所有。
  (2)被告己○○應偕同原告將系爭房屋納稅義務人變更登記為原
    告。
  (3)被告統一星巴克公司應自系爭房屋遷出，與被告己○○將系
    爭房屋返還原告。
  (4)被告己○○應給付原告276萬元及自原告98年3月5日之民事
    準備狀繕本送達（即98年3月10日）翌日起至清償日止按年
    利率百分之五計算之利息；並自97年9月1日起至遷出系爭房
    屋之日止，按月給付原告16萬元。
  (5)被告統一星巴克公司應給付原告48萬元及自原告98年3月5日
    之民事準備狀繕本送達（即98年3月9日）翌日起至清償日止
    按年利率百分之五計算之利息；並自97年9月1日起至遷出系
    爭房屋之日止，按月給付原告16萬元。
  (6)被告己○○與被告統一星巴克公司關於前二項給付，其無權
    占有期間相重疊部分即自97年6月1日起至遷出系爭房屋之日
    止，就應給付之金額，負連帶清償之責任。備位聲明：被告
    己○○與被告統一星巴克公司關於前二項給付，其無權占有
    期間相重疊部分即自97年6月1日起至遷出系爭房屋之日止，
    就應給付之金額，於其中一被告給付之範圍內，免除另一被
    告之清償責任。
  (7)原告願供擔保，請准宣告假執行。
二、被告己○○則以：
  １被告於39年11月27日出生，戶籍上雖登記為原告之長子，惟
    事實上被告並非原告親生子，緣原告於結婚後連生三個女兒
    ，未得一男，且長女又意外溺死，而原告之長兄連生四名男
    孩，於是原告之母親（即被告之祖母）主張原告所生之二女
    林麗貞出生後登記為長兄之女，而原告長兄同年所生之子（
    五男）即被告，出生後登記為原告之長子，以傳後嗣，之後
    原告連生兩個男孩，即被告之二名弟弟簡仲璟及簡子琦。原
    告本對被告照顧有加，但於親生子女漸漸長大後，對被告則
    另眼相待，在被告因中風而肢體中度殘障喪失工作能力及被
    告本生父親去世後，原告竟要求被告搬離其原提供給被告居
    住之台北縣土城市○○路○段392之1號之房地，待被告搬離
    後，原告隨即將該房地移轉登記予其親生兒子簡仲璟及簡子
    琦，原告生活寬裕，並非無居住之處所，僅因被告非其親生
    骨肉，即得不到原告之關愛，被告肢體殘障已有不幸，竟受
    原告如此對待，更感人生之悲慘。
  ２被告否認原告為系爭房屋之原始建築人：
    原告提出原證5至8之文書，欲證明其為系爭房屋之所有權人
    ，惟被告否認上開文書之真正，原證5之租用土地合同書及
    原證6之他項權利證明書，與系爭房屋係由何人原始建築，
    並無關連，原證7之證明書所證明之客體係磚造平房，與系
    爭房屋為二層樓建築，明顯不同，亦不能資為證據。原證8
    之新建工程支出明細帳冊為私文書，其第二次新建工程費用
    支出記錄，竟在第一次新建工程費用記錄之前，足認其為臨
    訟杜撰，不足採信。原證8之新建工程費用支出明細帳冊係
    於51年、52年及56年間分別記載，惟依鈞院所調取系爭房屋
    原始稅籍登記資料，可知房屋係於60年2月建造，故原證8不
    足以資為原告為系爭房屋之原始建築人之證明。
  ３系爭房屋同時有納稅義務人原告（稅籍2725）及被告己○○
    （稅籍3665）二個稅籍存在，惟從下列事實可知系爭房屋為
    被告己○○所有：稅籍2725之建物建造年月不詳、磚造、
    0.5B、文化瓦、水泥地面；而稅籍3665之建物為53年1月建
    造、磚造、1B、0.5B、台瓦、水泥地面，兩間房屋顯係不同
    建物。現場並無稅籍2725之建物存在，而僅有稅籍3665所示
    之60年2月建造、加強磚造、1B、RC屋頂、RC樓地板之二層
    建物存在。稅籍3665之房屋標示查丈記錄載有「85、11、14
    通報統一超商公司，97、5、5統一星巴克公司」，與現況相
    符，足認系爭房屋為被告己○○所有之建物。
  ４退萬步言，縱使原告為系爭房屋之原始建築人，但之後被告
    已取得系爭房屋之所有權（事實上處分權）：
  (1)原告經常以移轉或登記之方式，以達到移轉不動產所有權予
    其子女之目的：原告曾於53年3月20日將其向第三人曾根枝
    購買之土地直接登記其次子簡仲璟為所有權人，當時簡仲璟
    僅8歲。65年3月間，原告又以年僅19歲之簡仲璟名義為起造
    人，在上開土地上興建房屋，並將上開房屋登記為簡仲璟所
    有。坐落台北縣土城市○○路○段392號之1房地，原本為原
    告所有，之後分別登記予簡仲璟及簡子琦所有，足認原告經
    常以移轉或登記之方式，以達到移轉所有權之目的，系爭房
    屋亦同。原告於辦理系爭房屋稅籍登記時，即以被告為納稅
    義務人，原告買受系爭房屋之基地，亦將基地直接登記為被
    告所有，可認原告將系爭房屋原始稅籍登記於被告名下，並
    將基地登記為被告所有，即有使被告取得系爭房屋所有權之
    意思。因原告將系爭房屋原始稅籍登記被告為所有，並將基
    地登記為被告所有，於是被告之親生父親林英俊亦將其妻子
    林曹鑾嬌所有之坐落板橋市○○街10號3樓房地贈與登記予
    原告之親生女林麗貞，以作為回應，是原告提起本件訴訟，
    實有違誠信，亦有愧其母及其長兄。
  (2)65年間被告當兵回來後，原告及其配偶、親生子女等舉家搬
    出系爭房屋，被告則繼續居住在該處娶妻生子，嗣於73年2
    月29日系爭房屋發生火災達不堪使用程度，由被告重建，直
    至被告到桃園任職，才搬到桃園居住，系爭房屋之房屋稅向
    來由被告繳納，並由被告出租至今，被告出租系爭房屋時均
    以被告為所有權人自居，自65年至今已屆30餘年，原告若為
    系爭房屋之所權人，何以均無異議，益認被告為系爭房屋之
    所有權人。
  (3)53年間原告與被告在同一地點，同時為不同房屋稅籍之納稅
    義務人，原告既可登記自己為納稅義務人，何需以被告為納
    稅義務人，故本件縱認原告為系爭房屋之原始建築人，亦可
    認原告以被告之名義登記為納稅義務人，即有將系爭房屋贈
    與被告之意思。
  (4)系爭房屋於77年間，因台北縣板橋市公所辦理三民路二段道
    路拓寬工程，房屋補償費用由被告取得。
  ５如鈞院認為系爭房屋為原告所有，被告對原告有給付不當得
    利之義務，則被告代原告繳納95年度房屋稅4600元、96年度
    4500元、97年度4405元、98年度5166元，合計18671元，又
    被告為出租人，有收取房屋租金，因此被扣所得稅144000元
    、102400元、60000元，亦得請求原告賠償，則被告就以上
    金額325071元與原告之不當得利請求權主張抵銷等語置辯。
    並聲明：原告之訴駁回，如受不利之判決，願供擔保請准宣
    告免為假執行。
三、被告統一星巴克公司則以：
    被告統一星巴克公司已要求被告己○○出示身分證、土地所
    有權狀、系爭租賃標的物納稅證明，善盡查證被告己○○有
    出租之權源後，方與被告己○○簽訂租賃契約，由被告己○
    ○交付使用，因此統一星巴克公司使用系爭房屋係依據租賃
    契約，並無原告所稱「無權占有」或「無法律上原因」。按
    確認之訴非原告有即受確認判決之法律上利益者，不得提起
    。所謂即受確認判決之法律上利益，係指法律關係之存否不
    明確，原告主觀上認其在法律上之地位有不妥之狀態存在，
    且此種不妥之狀態，能以確認判決將之除去者而言（最高法
    院52年台上字第1237號判例參照）。另出租人亦不以所有權
    人為限，被告向己○○承租係信賴己○○為有權出租之人。
    原告對被告提起確認所有權訴訟，至今未提出雙方存有何種
    法律關係或是有何確認利益等語置辯。並聲明：駁回原告之
    訴及其假執行之聲請。如受不利之判決，願供擔保請准宣告
    免為假執行。
四、查原告與被告己○○間就系爭房屋是否為原告所有，顯有爭
    執而不明確，且致原告在私法上之地位有受侵害之危險，而
    此項危險既得以對於原告之確認判決而除去之，是原告有即
    受確認判決之法律上利益存在，其提起本件確認之訴，自為
    合法。
五、本件之爭點為：１原告是否為系爭房屋之所有權人？２原告
    請求被告己○○協同將系爭房屋納稅義務人變更登記為原告
    ，是否有理由？３被告二人是否為無權占有？４原告請求被
    告二人返還不當得利，有無理由？經查：
  １按確認不動產所有權歸屬之訴，應由原告提出確實證據，證
    明所有權歸屬於己，最高法院19年上字第1039號判例意旨參
    照。原告提出原證八之帳冊，欲證明原告出資興建原始取得
    所有權，被告己○○雖否認該帳冊之真正，指原告臨訟杜撰
    ，然從該帳冊之紙質老舊，所使用之文字「仕入金額」「仕
    拂金額」「差引殘高」，非現今用語，可知該帳冊非市面隨
    處可購得之物，原告不可能臨訟取得此種帳冊而在其上杜撰
    內容，且該帳冊係依照房屋興建之時程即第一次後落新建工
    程、第二次前落新建工程、第三次二樓增建工程分別記載，
    核與系爭房屋之興建過程相符，應非造假之物。原告就其出
    資購買建材雇工興建之費用均有逐筆記錄，可證原告出資興
    建系爭房屋為真實，應由原告原始取得系爭房屋之所有權。
    且查系爭房屋於73年間發生火災，由原告出資修復等情，業
    據證人甲○○證述在卷。另查，系爭房屋自85年11月1日起
    ，由原告出租予訴外人統一超商公司，當時應承租人之要求
    ，以被告簡柏樟之名義簽立租賃契約，惟實際出租人仍為原
    告，押金35萬元亦由原告收受保管，至95年10月31日止之租
    金亦係由原告之妻簡郭幼收取，系爭房屋之二樓未出租統一
    超商公司之部分，原告以簡子琦名義為出租人，於90年4月
    19日出租予蘇碧蓮，租金每月19000元，由簡郭幼收取，於
    91年9月27日出租予陳怡方，租金每月20000元，由簡郭幼收
    取，原告以簡郭幼名義為出租人，於95年10月5日出租予陳
    怡方，租金每月20000元，由簡郭幼收取等情，亦有租賃契
    約書可稽，堪認原告有權使用收益系爭房屋。被告己○○雖
    以系爭房屋之稅籍登記其為納稅名義人而主張其為系爭房屋
    之所有權人，惟按「稅捐機關就訟爭房屋所為稅籍資料納稅
    義務人之記載，純為便利課稅而設，與所有權之取得無關，
    此與地政機關依土地法規定所為所有權登記有絕對效力之情
    形有間，既不能因張婦為訟爭房屋之納稅義務人而認定訟爭
    房屋由其取得所有權」「未辦理建物第一次所有權以前，房
    屋所有權屬於出資興建之原始建築人，與起造人及納稅人名
    義誰屬無涉」，最高法院72年度台上字第1816號、85年度台
    上字第247號判決意旨參照，被告己○○既不能證明其出資
    興建及修復系爭房屋，自不能僅憑稅籍登記為納稅義務人而
    主張其為系爭房屋之所有權人。被告己○○復辯稱：縱認原
    告出資興建取得所有權，惟原告以被告之名義登記為納稅義
    務人，即有將系爭房屋贈與被告之意思云云，此為原告所否
    認，被告己○○應就兩造間有贈與契約存在之事實為舉證，
    然被告己○○並未舉證以明之，而系爭房屋於95年11月1日
    前之房屋均由原告出租，租金由原告配偶收取，亦難以認定
    原告有將系爭房屋贈與被告己○○之意思，被告己○○所辯
    ，不足採信。是原告請求確認系爭房屋為其所有，與事實相
    符，應為可採。
  ２按房屋稅條例第四條第一項規定，房屋稅向房屋所有人徵收
    之，茲原告經本院判決認定為系爭房屋之所有權人，自得憑
    確定之確認判決向當地主管稽徵機關辦理房屋稅籍變更登記
    ，依房屋稅條例第七條，並無規定須協同先前登記為納稅義
    務人共同辦理之，是原告請求被告己○○協同辦理房屋稅籍
    變更登記，恐欠依據，不應准許。
  ３被告己○○未得原告同意，自95年11月起，擅與統一超商公
    司重新簽約，復於97年6月4日與被告統一星巴克公司簽訂租
    約，租期至107年6月30日止，現由被告統一星巴克公司占有
    中等情，為兩造所不爭執，並有租賃契約書及協議書可稽，
    而系爭房屋為原告所有，被告己○○未經原告同意將系爭房
    屋出租，自屬無權占有，被告統一星巴克公司自被告己○○
    取得系爭房屋之占有，因基於租賃契約相對性，被告統一星
    巴克公司僅能對被告己○○主張租賃關係，但不得以之對抗
    原告，是被告統一星巴克公司對原告而言亦屬無權占有。原
    告依據民法第767條之規定，請求被告統一星巴克公司遷出
    ，與被告己○○返還系爭房屋，為有理由，應予准許。
  ４按依不當得利之法則請求返還不當得利，以無法律上之原因
    而受利益，致他人受有損害為其要件。系爭房屋為原告所有
    ，享有使用收益之權利，被告己○○未經原告同意，於95年
    11月將系爭房屋出租予訴外人統一超商公司，於97年6月4日
    又與被告統一星巴克公司簽訂租約，則被告己○○收取租金
    受有利益，致原告未能使用收益受有損害，原告依據不當得
    利之規定，請求被告己○○返還其所收取之利益，自屬有據
    。又查系爭房屋係作營業使用，非一般供住宅用之房屋可比
    ，所約定之租金，自不受土地法第97條規定之限制，最高法
    院94年度第2次民事庭會議決議參考。查被告己○○與訴外
    人統一超商公司所約定之租金為每月12萬元，被告己○○與
    被告統一星巴克公司所約定之租金每月16萬元，二家公司均
    將租金預扣百分之十作為代繳租賃所得稅，餘款才支付予被
    告己○○，有租賃契約書可稽，是被告己○○每月向訴外人
    統一超商公司收取租金108000元，每月向被告統一星巴克公
    司收取租金144000元，準此，被告己○○自95年11月1日起
    至97年5月31日止，向訴外人統一超商公司收取租金0000000
    元（每月108000元，共19個月），自97年6月4日起至97年8
    月31日止，向被告統一星巴克公司收取租金417600元（每月
    144000元，共計2個月又27日），合計共0000000元，為被告
    己○○之不當得利。被告己○○辯稱：如認被告對原告有給
    付不當得利之義務，則被告代原告繳納95年度房屋稅4600元
    、96年度4500元、97年度4405元、98年度5166元，合計1867
    1元，又被告為出租人，有收取房屋租金，因此被扣所得稅
    144000元、102400元、60000元，亦得請求原告賠償，則被
    告就以上金額325071元與原告之不當得利請求權主張抵銷等
    語。經查，原告對於被告己○○代繳上開房屋稅之金額並不
    爭執，並同意就此扣抵，是此部分被告己○○主張抵銷自屬
    有據。另被告己○○主張被扣所得稅部分，因訴外人統一超
    商公司與被告統一星巴克公司均與被告己○○約定，二家公
    司將租金預扣百分之十作為代繳租賃所得稅，餘款才支付予
    被告己○○，有租賃契約書可稽，是被告己○○並未因此被
    扣所得稅而受有損害，被告己○○以此作為抵銷，並無依據
    。經扣抵18671元後，原告請求被告己○○返還0000000元及
    自98年3月11日（原告98年3月5日準備狀繕本送達翌日，見
    卷二第87頁背面）起至清償日止按年息百分之五計之算之利
    息，為有理由，應予准許。又被告己○○迄今仍無返還之意
    ，顯有繼續占用之虞，為此原告依民事訴訟法第246條之規
    定，提起將來給付之訴，請求被告己○○按月給付至返還之
    日止之不當得利，自屬有據。是被告應自97年9月1日起至被
    告統一星巴克公司遷出之日止，按月給付144000元之不當得
    利予原告。逾此範圍之請求，為無理由，應予駁回。
  ５原告另主張：被告統一星巴克公司無權占有系爭房屋，請求
    被告統一星巴克公司給付原告48萬元及自原告98年3月5日之
    民事準備狀繕本送達（即98年3月9日）翌日起至清償日止按
    年利率百分之五計算之利息；並自97年9月1日起至遷出系爭
    房屋之日止，按月給付原告16萬元之不當得利等情，經查，
    被告統一星巴克公司無權占有系爭房屋，固然有侵害原告之
    所有權，惟被告統一星巴克公司之占有係有支付租金，不能
    認為被告統一星巴克公司受有免於給付租金之利益，原告依
    不當得利之規定請求被告統一星巴克公司給付，為無理由，
    應予駁回。
六、綜上，原告請求確認系爭房屋為原告所有，請求被告統一星
    巴克公司遷出，與被告己○○返還系爭房屋，請求被告己○
    ○返還0000000元及自98年3月11日起至清償日止按年息百分
    之五計算之利息，並自97年9月1日起至被告統一星巴克公司
    遷出之日止，按月給付144000元之不當得利，為有理由，應
    予准許，逾此範圍之請求，為無理由，應予駁回。
七、兩造陳明願供擔保，聲請宣告假執行或免為假執行，經核原
    告勝訴部分，合於法律規定，爰分別酌定相當之擔保金額宣
    告之；原告其餘假執行之聲請，因訴之駁回而失所依據，不
    予准許。
八、結論：原告之訴為一部有理由，一部無理由，依民事訴訟法
    第79條、第390條第2項、第392條，判決如主文。
中    華    民    國    98    年    12    月    31    日
                  民事第三庭法  官  陳映如
以上正本係照原本作成
如對本判決上訴，須於判決送達後20日內向本院提出上訴狀
中    華    民    國    98    年    12    月    31    日
                            書記官  李錦輝

司法院資訊處製作；財團法人民間司法改革基金會備份。
